【裁判字號】    97,裁,3661
【裁判日期】    970717
【裁判案由】    商標異議
【裁判全文】
最  高  行  政  法  院  裁  定
                                      97年度裁字第3661號
上  訴  人  甲○○
訴訟代理人  丙○○
被 上訴 人  經濟部智慧財產局
代  表  人  王美花
參  加  人  乙○○○○○○
上列當事人間商標異議事件，上訴人對於中華民國95年9月13日
臺北高等行政法院94年度訴字第3830號判決，提起上訴，本院裁
定如下：
    主  文
上訴駁回。
上訴審訴訟費用由上訴人負擔。
    理  由
一、上訴人於民國93年02月27日以「三寶庫銀道經證盟及圖」商
    標，指定使用於商標法施行細則第13條所定商品及服務分類
    表第16類之「香冥紙、...、銀紙」等商品，向被上訴人申
    請註冊，經被上訴人審查，核准列為註冊第0000000號商標
    。嗣參加人於93年11月19日以該註冊商標有違商標法第23條
    第1項第13款之規定，對之提起異議。案經被上訴人審查，
    於94年05月06日以中台異字第931390號商標異議審定書為系
    爭商標之註冊應予撤銷之處分。上訴人不服，提起訴願，經
    訴願決定駁回，上訴人猶不服，遂提起行政訴訟。
二、按對於高等行政法院判決之上訴，非以其違背法令為理由，
    不得為之，行政訴訟法第242條定有明文。依同法第243條第
    1項規定，判決不適用法規或適用不當者，為違背法令；而
    判決有同條第2項所列各款情形之一者，為當然違背法令。
    是當事人對於高等行政法院判決上訴，如依行政訴訟法第24
    3條第1項規定，以高等行政法院判決有不適用法規或適用不
    當為理由時，其上訴狀或理由書應有具體之指摘，並揭示該
    法規之條項或其內容；若係成文法以外之法則，應揭示該法
    則之旨趣；倘為司法院解釋或本院之判例，則應揭示該判解
    之字號或其內容。如以行政訴訟法第243條第2項所列各款情
    形為理由時，其上訴狀或理由書，應揭示合於該條項各款之
    事實。上訴狀或理由書如未依此項方法表明，或其所表明者
    與上開法條規定不合時，即難認為已對高等行政法院判決之
    違背法令有具體之指摘，其上訴自難認為合法。
三、原判決關於系爭「三寶庫銀道經證盟及圖」商標圖樣，係由
    直書中文「三寶庫銀」，結合其下方處置一個刻有直書且並
    列之中文「證盟」及「道經」四方形印章所組成；而據以異
    議之「三寶證盟及圖」商標圖樣，則由直書中文「三寶證盟
    」，及於該「證盟」二字之間蓋一個刻有較不明顯文字之四
    方形印章所組成。二商標圖樣相較，雖前者圖樣尚有中文「
    庫銀」與「道經」，及後者圖樣上有一個較不明顯之四方形
    印章文字，然前者圖樣上之「庫銀」又名「庫錢」，係道教
    喪禮習俗中，往生者之後代子孫常用於祭祀祖先所焚燒之冥
    紙；「道經」為道教的經典之意，審諸前揭「庫銀」及「道
    經」之創意性不高，相關消費者對該文字之注意力較低；惟
    二者外觀之構圖意匠皆由直立之中文搭配印章之蓋印所組成
    ，且在最引人注意之起首部分均由「三寶」二字，及其下置
    四方形印章中之文字「證盟」；以具有普通知識經驗之消費
    者，於購買時施以普通之注意，可能會有所混淆而誤認二商
    品來自同一來源或雖不相同但有關聯之來源，應屬構成近似
    之商標。再者，本件系爭商標指定使用於「香冥紙、祭祀用
    紙製假禮品、祭祀用紙元寶、念珠、十字架、金紙、銀紙」
    等商品，與據以異議商標指定使用於「念珠、十字架、香冥
    紙、祭祀用紙製假禮品」等商品相較，二者皆為祭祀祖先或
    參拜神明時使用之物品，均指定使用於商標法施行細則第13
    條所定商品及服務分類表第16類，商品本身之性質及功能、
    用途相同或相近，且通常來自相同之產製主體，銷售予同一
    消費族群，二者所指定使用之商品顯然均屬祭祀類用品，其
    用途、功能、產製者、行銷管道、及銷售場所大致上屬共同
    或具有密切之關聯性，應屬類似商品。揆諸兩造商標高度近
    似之程度及指定商品間高度類似之程度等因素加以判斷，相
    關消費者極有可能誤認二商標之商品為同一來源之系列商品
    ，或者誤認二商標之使用人間存在關係企業、授權關係、加
    盟關係或其他類似關係，而產生混淆誤認情事，自應有上開
    商標法第23條第1項第13款規定之適用之事實，以及上訴人
    舉註冊第948342號「三寶封道經師」、註冊第898969號「三
    寶通令」、註冊第0000000號「三寶銀行」以及註冊第00000
    00號「三寶銀幣」等商標，主張「三寶」並非一具有獨創性
    、特殊性之文字串云云，如何不足採等事項均詳予以論述，
    是原判決所適用之法規與該案應適用之現行法規並無違背，
    與解釋判例，亦無牴觸，並無所謂原判決有違背法令之情形
    。
四、本件上訴人對於高等行政法院判決上訴，主張：商標法第23
    條第13款之適用與否，應以混淆誤認與否為審酌重點，本件
    兩造商標其整體外觀型態，雖同為直立式中文字串結合一四
    方形印章型態呈現，但由於該一整體外觀型態為一習知、常
    見、慣用之普通表示方式與態樣，就商標識別性而言，兩造
    商標所呈現之整體外觀型態根本不具有任何商標識別性，所
    以在比對兩造商標時，自不能將兩造商標外觀型態列為比對
    判定之先決條件，而需先就兩造商標是否各自有商標識別性
    作第一優先認定。若兩造商標均不具有任何商標識別性，且
    整體外觀所產生印象又為一般常見之普通方式與樣態，此時
    在比對判定是否產生混淆誤認之虞而達到近似，就必需以兩
    造商標樣態之主要識別部分作為比對判定唯一依據。兩造商
    標之主要識別部分為不相同之意思與意義（一為冥間銀行的
    名稱，一為說明性之通用意義），且單就「三寶」和「證盟
    」字串而言，一指道教三位創始天尊的簡稱，一為道教和佛
    教界通用常見之說明性用語，就系爭商標整體外觀上，雖具
    有單獨字彙「三寶」和「證盟」，但皆為通用說明性用語，
    故兩造商標根本不會使一般消費者或民眾產生混淆誤認之虞
    等語，雖以該判決違背法令為由，惟核其上訴理由，係就原
    審取捨證據、認定事實之職權行使，指摘其為不當，並就原
    審已論斷者，泛言未論斷，或就原審所為論斷，泛言其論斷
    矛盾，而非具體表明合於不適用法規、適用法規不當、或行
    政訴訟法第243條第2項所列各款之情形，難認對該判決之如
    何違背法令已有具體之指摘。依首開規定及說明，應認其上
    訴為不合法。
五、據上論結，本件上訴為不合法。依行政訴訟法第249條第1項
    前段、第104條、民事訴訟法第95條、第78條，裁定如主文
    。
中    華    民    國    97    年    7     月    17    日
                    最高行政法院第五庭
                        審判長法官  劉  鑫  楨
                              法官  姜  仁  脩
                              法官  黃  淑  玲
                              法官  劉  介  中
                              法官  吳  慧  娟
以  上  正  本  證  明  與  原  本  無  異
中    華    民    國    97    年    7     月    18    日
                              書記官  吳  玫  瑩


司法院資訊處製作；財團法人民間司法改革基金會備份。
